臺灣高等法院刑事判決
109年度上訴字第3427號
上  訴  人  
即  被  告  林國忠


選任辯護人  林詠御律師
上  訴  人  
即  被  告  程振嘉


選任辯護人  林忠熙律師
上  訴  人  
即  被  告  李炫德


選任辯護人  游儒倡律師
上  訴  人  
即  被  告  賴俊辰




上列上訴人因妨害自由等案件，不服臺灣宜蘭地方法院109年度
訴字第47號，中華民國109年7月6日第一審判決（起訴案號：臺
灣宜蘭地方檢察署108年度偵字第6520號、第5575號），提起上
訴，本院判決如下：
    主  文
原判決關於程振嘉共同犯恐嚇危害安全部分撤銷。
程振嘉共同犯恐嚇危害安全罪，處有期徒刑伍月，如易科罰金，
以新臺幣壹仟元折算壹日。
其餘上訴駁回。
程振嘉撤銷改判部分與上訴駁回部分所處之刑，應執行有期徒刑
柒月，如易科罰金，以新臺幣壹仟元折算壹日。
    事  實
一、林國忠因吳東漢積欠其債務未履行，竟與程振嘉共同基於強
    制之犯意，於民國107年8月間某日，由林國忠駕駛車號0000
    -00號自用小客車搭載程振嘉，在國道五號高速公路宜蘭縣
    交流道前之道路上，發現吳東漢所駕駛之車號0000-00號自
    用小客車因遇紅燈而停止，由林國忠將車號0000-00號自用
    小客車橫停於車號0000-00號自用小客車前方之道路上，程
    振嘉負責下車攔阻吳東漢，共同著手於以強暴妨害吳東漢行
    使自由駕車通行該道路之權利，欲將吳東漢所駕駛之車號00
    00-00號自用小客車攔下，吳東漢見狀後先行倒車，再從車
    號0000-00號自用小客車一旁穿過後駛上國道五號，因而未
    遂。
二、林國忠於105年7月起至106年7月間共借貸新臺幣（下同）40
    萬元予楊志旋，嗣因楊志旋無力清償，林國忠遂基於恐嚇之
    犯意，於106年7月16日22時許，在宜蘭縣員山鄉賢德路慈惠
    寺媽祖廟前大榕樹下，先恫以「不要測試我的底線」等語，
    再徒手毆打楊志旋（傷害罪嫌部分，經原審判決公訴不受理
    確定），以此加害身體之話語、行為恐嚇楊志旋，楊志旋因
    而心生畏懼，致生危害於安全。
三、李炫德、林國忠因楊銘凱積欠債務未依約清償，遂與賴俊辰
    、程振嘉及江信德（江信德部分另由臺灣宜蘭地方檢察署偵
    辦中）共同基於恐嚇之犯意聯絡，由林國忠、賴俊辰、程振
    嘉、江信德先於107年11月18日下午前往楊銘凱位在宜蘭縣○
    ○鄉○○路0號住處，因楊銘凱不在家中，遂由其中1人對在場
    之楊銘凱之父楊有鵬、楊銘凱之姐楊茲怡恫稱「如果在路上
    遇到楊銘凱，要把他打死」、「要給他難看」等語，以此加
    害楊有鵬、楊茲怡親屬楊銘凱身體之話語恐嚇楊有鵬、楊茲
    怡，楊有鵬、楊茲怡因而心生畏懼，致生危害於安全。楊茲
    怡因而拿起手機攝影，賴俊辰並喝稱「騙人家錢還敢錄影，
    你娘機掰勒，沒告你詐欺啦」、林國忠接著喝稱「妳在那邊
    錄影幹嘛？」、賴俊辰復喝稱「妳錄怎樣？」。嗣因楊有鵬
    報警而警方前來處理後，林國忠、賴俊辰、程振嘉及江信德
    始離開現場。林國忠於離去後即前往李炫德處所告知前往討
    債時，楊有鵬、楊茲怡報警之事，李炫德遂於約半小時後自
    行前往楊銘凱前揭住處，向楊有鵬大聲恫嚇：剛剛跟其小弟
    說為放高貸的，楊銘凱欠其800萬元，如果其真的要算他三
    年利息，楊銘凱應該欠其2000萬元，其與立委、議員及高官
    關係很好，報警也沒有用等語，楊有鵬因而心生畏懼，致生
    危害於安全，嗣因楊有鵬表示血壓高要前往看診，李炫德始
    行離去。
四、案經吳東漢、楊志旋、楊銘凱、楊有鵬訴由宜蘭縣政府警察
    局移送臺灣宜蘭地方檢察署檢察官偵查起訴。
    理  由
壹、證據能力：
一、按被告以外之人於檢察事務官、司法警察官或司法警察調查
    中所為之陳述，與審判中不符時，其先前之陳述具有較可信
    之特別情況，且為證明犯罪事實存否所必要者，得為證據，
    刑事訴訟法第159條之2定有明文。而所謂「較有可信之特別
    情況」，應就前後陳述時之各種外部情況進行比較，以資決
    定何者外部情況具有可信性，所稱之「外部情況」，一般應
    考量：⑴證人作證時間之間隔：即證人之陳述是否係在記憶
    猶新之情況直接作成；⑵有意識的迴避：即證人先前陳述時
    若被告未在場，證人直接面對詢問警員所為陳述應較為坦然
    ；⑶受外力干擾：即證人單獨面對司法警察（官）所為之陳
    述，程度上較少會受到強暴、脅迫、詐欺、利誘或收買等外
    力之影響，其陳述應較趨於真實；⑷事後串謀：即證人對警
    察描述其所目睹情形，因較無時間或動機去編造事實，客觀
    上亦較難認與被告間有勾串情事，其陳述具有較可信性；⑸
    警詢時有無辯護人、代理人或親友在場：如有上開親誼之人
    在場，自可期待證人為自由從容之陳述，其證言之可信度自
    較高；⑹警詢所製作之筆錄記載是否完整：如上開筆錄對於
    犯罪之構成要件、犯罪態樣、加重減輕事由或起訴合法要件
    等事實或情況，均詳實記載完整，自可推定證人之陳述與事
    實較為相近，而可信為真實。故證人之陳述係在上開特別可
    信之情況下所為，則虛偽陳述之危險性不高，雖係審判外之
    陳述，或未經被告反對詰問、對質，仍得承認其有證據能力
    。本件上訴人即被告李炫德及其辯護人雖否認證人楊有鵬警
    詢證述之證據能力。惟關於被告李炫德至告訴人楊有鵬家中
    ，對告訴人楊有鵬所說之內容，證人即告訴人楊有鵬於107
    年11月28日在警局受詢問時證稱：李炫德到我家後方遮雨棚
    處，他說我現在可以馬上報警，並跟我叫囂說楊銘凱欠他80
    0萬元，如果他真的要算他3年利息，楊銘凱應該要欠他2000
    萬元，之前李炫德還要楊銘凱、我老婆妹婿黃啟藯簽借據做
    為擔保，不然楊銘凱會被他們打，然後李炫德並炫耀他跟立
    委、議員及高官關係都很好，就是我報警也沒有用，然後他
    就一直不走，有時說話都會很大聲，我很害怕他對我怎樣，
    因我本身有高血壓，我說要去看醫生，他才願意離開等語明
    確（見警卷第205至206頁），其雖於109年5月4日原審審理
    時證稱：「（審判長問：李炫德來了之後，有無跟你說什麼
    事情？）他就問我是否是楊銘凱的父親，然後就在那邊跟我
    一直講，他講什麼我也不知道，我聽不清楚」，可見證人楊
    有鵬於警詢所為之陳述與審判中有不符之處。本院審酌證人
    楊有鵬於107年11月28日警詢之陳述，已明確指出被告李炫
    德至其家中之目的及其遭恐嚇之言語內容，其過程完整，顯
    然因距離案發時間較近而記憶較為清晰，且應係出於自由、
    清楚明白之意識，而原審於109年5月4日審理時，距離案發
    時間107年11月18日已相隔近兩年，記憶難免模糊，且考量
    本案案件類型為恐嚇案件，告訴人在被告李炫德等人面前難
    免有心理壓力，此觀諸證人楊有鵬之女楊茲怡於原審審理時
    即主動聲請隔離訊問等情可證（見原審卷1第373頁），故本
    件告訴人楊有鵬在員警面前陳述時，被告李炫德等人並未在
    場，其較為坦然、所指較為詳實，於其後審理中面對被告李
    炫德等人在場之壓力、權衡利害得失、或受他人干預、或有
    所顧忌而思索下為保留陳述之情形，足認證人楊有鵬於警詢
    中所為之陳述客觀上具有較為可信之特別情況保障。另證人
    楊有鵬上開於警詢所為證述內容，事涉本案被告李炫德被訴
    犯罪事實之存否，為證明本案犯罪事實所必要，應有證據能
    力。
二、其餘本案據以認定上訴人即被告林國忠、程振嘉、李炫德及
    賴俊辰犯罪之供述證據，公訴人、被告4人在本院言詞辯論
    終結前，均未聲明異議，復經本院審酌認該等證據之作成無
    違法、不當或顯不可信之情況，而非供述證據亦非公務員違
    背法定程序所取得，依刑事訴訟法第158 條之4 反面解釋、
    第159 條之5 之規定，均有證據能力。
貳、認定犯罪事實所憑之證據及理由：　　
一、事實一部分：
　㈠訊據被告林國忠、程振嘉固坦承在前揭時、地欲請告訴人吳
    東漢停車談話，告訴人吳東漢見狀駕車駛離等情，惟均矢口
    否認有何強制未遂之犯行，被告林國忠辯稱：當天剛好跟程
    振嘉一起在高速公路下巧遇吳東漢，我招手要跟他談交車的
    事情，我當時是停在他車子的旁邊，吳東漢看到我就開車急
    速跑了云云；被告程振嘉辯稱：林國忠在高速公路橋下招手
    要跟吳東漢講話而已，吳東漢就開車要撞我們，然後就跑掉
    了，我當時就坐在副駕駛座，我什麼也沒有做云云。
　㈡被告林國忠之辯護人辯護意旨略以：告訴人吳東漢為片面指
    訴，欠缺補強證據，且告訴人吳東漢於原審審理時已表明沒
    有要提告，代表其事後同意，則本件應無使告訴人行無義務
    之事，又被告林國忠在停等紅燈之告訴人吳東漢車輛前方停
    車，難認被告林國忠有達強暴、脅迫之手段，另債權人請債
    務人下車，亦非屬無義務之事，被告林國忠之目的係為保全
    自己之債權及車輛所有權利，有自助行為之必要性等語。另
    被告程振嘉之辯護人辯護意旨略以：當時告訴人吳東漢之車
    速太快，並無攔到告訴人吳東漢的車，且倘真如告訴人吳東
    漢所述，被告林國忠等人的車橫擋在前方、胡文仁的車在後
    面，豈有可能告訴人吳東漢還能有加速逃逸之可能，顯見告
    訴人吳東漢所述前後不一、充滿矛盾而不可信等語。　
  ㈢經查，被告林國忠因告訴人吳東漢積欠其債務未履行，與被
    告程振嘉於107年8月間某日，由被告林國忠駕駛車號0000-0
    0號自用小客車搭載被告程振嘉，在國道五號高速公路宜蘭
    縣交流道前之道路上，發現告訴人吳東漢所駕駛之車號0000
    -00號自用小客車因遇紅燈而停止，由被告林國忠將車號000
    0-00號自用小客車橫停於車號0000-00號自用小客車前方之
    道路上，被告程振嘉負責下車攔阻告訴人吳東漢，共同著手
    於以強暴妨害告訴人吳東漢行使自由駕車通行該道路之權利
    ，欲將告訴人吳東漢所駕駛之車號0000-00號自用小客車攔
    下，告訴人吳東漢見狀後先行倒車，再從車號0000-00號自
    用小客車一旁穿過後駛上國道五號之事實，業據證人吳東漢
    於原審審理時證述：我在那裡停紅綠燈，就有一台車子停在
    我前面，車窗搖下來就看到林國忠，我就要開車離開；（問
    ：他們這次有無攔下你的車？）沒有攔成，他們有擋在我前
    面；林國忠沒有下車，只有搖下窗戶，程振嘉有開車門要下
    車，我就趕快開走；（問：下車了嗎？）人已經站起來我有
    看到頭，有下車；（問：你方才稱他們有擋在你前面，是擋
    在什麼樣的地方？）他們的車橫擋在我前方；（問：你如何
    離開的？）我先倒車，從旁邊離開；(問：當天林國忠為什
    麼要欄你的車)我欠他錢等語明確（見原審卷1第395頁、第4
    01頁、第404至407頁），核與被告林國忠於108年10月3日警
    詢及偵查中自承：當時我在路上，有看到吳東漢的車子，看
    到他停紅綠燈，我確實要攔他下來等語（見警卷第60頁、10
    8年度他字第370號卷3第115頁），及被告程振嘉於警詢中自
    承：當天是林國忠打電話說叫我陪他去找吳東漢，把他借的
    錢要回來，剛好那時候我沒事，我就陪他去，他約我的目的
    是幫他助陣，我們有試圖要攔他的車等情相符（見警卷第99
    頁），證人吳東漢上開證述與被告林國忠及程振嘉之供述內
    容相符，可見證人吳東漢上開指訴並非憑空捏造，應可採信
    ，故被告林國忠、程振嘉有於前揭時、地以車輛橫停於道路
    上之方式欲將告訴人吳東漢所駕駛之車號0000-00號自用小
    客車攔下，惟因告訴人吳東漢見狀後倒車，再從一旁穿過後
    駛離等情，堪以認定。
　㈣至被告林國忠、程振嘉雖辯稱：當天雙方巧遇告訴人吳東漢
    ，將車輛係停在告訴人吳東漢旁邊，僅係招手要與告訴人吳
    東漢談事情，程振嘉並未下車云云。然告訴人吳東漢積欠債
    務並未清償，被告林國忠已事先計畫夥同被告程振嘉一同助
    陣去尋找告訴人吳東漢追討債務，此業據被告林國忠及程振
    嘉供述如前，顯見當天雙方並非單純巧遇而招手要與告訴人
    吳東漢商談事情，且此辯詞亦與被告林國忠、程振嘉上開供
    稱要將告訴人吳東漢攔下之說法有所矛盾，可見被告林國忠
    及程振嘉就其妨害告訴人吳東漢駕駛一節有避重就輕之情，
    此部分所辯，尚難採信。
　㈤被告林國忠之辯護人雖辯稱：告訴人吳東漢事後已同意，且
    被告林國忠在停等紅燈之告訴人吳東漢車輛前方停車，難認
    被告林國忠有達強暴、脅迫之手段云云。然告訴人吳東漢縱
    然事後與被告林國忠及程振嘉和解而不願再追究被告林國忠
    及程振嘉之犯行，與被告林國忠及程振嘉於行為時是否該當
    強制罪之構成要件，係屬二事，況被告林國忠以車輛橫停於
    道路上，被告程振嘉下車欲將告訴人吳東漢所駕駛之車號00
    00-00號自用小客車攔下之方式，與一般駕駛之行為顯然有
    異，自屬以強暴之方式攔阻告訴人吳東漢行使自由駕車通行
    該道路之權利，被告林國忠及程振嘉將車輛橫停於吳東漢所
    駕駛之車號0000-00號自用小客車時，即已該當強制之行為
    ，不因事後告訴人吳東漢有無宥恕而有所不同，是此辯護意
    旨並不可採。
　㈥被告林國忠之辯護人又辯稱：被告林國忠是為保障債權所為
    之自助行為，應可阻卻強制罪之故意云云。然按民法上自助
    行為固得阻卻其違法性，惟因該自助行為係針對為保全受不
    法侵害之權利，不待該管公務員之救濟，而以己力為權利保
    全之行為，其規範目的在補公權力無法及時介入之不足，故
    其要件極為嚴格，須具備：㈠有自助意思，㈡須為保全自己之
    權利，㈢須其情事急迫而有實施自救行為之必要，㈣須限對於
    債務人之自由予以拘束或財產施以押收或毀損，㈤不逾越保
    護權利所必要之程度，始可阻卻違法。被告林國忠對告訴人
    吳東漢雖有債權存在，然被告林國忠本可基於於雙方簽訂之
    汽（機）車買賣合約書（見原審卷1第276頁），起訴請求法
    院依法判決，並於取得執行名義後，聲請法院強制執行，殊
    不容以暴力介入自行執行公權力，此乃法治國家依法執行之
    原則，且本件被告林國忠對告訴人吳東漢之債權，尚無任何
    具體事證足認有情事急迫而有實施自救行為之必要，與前述
    自助行為之要件未合，辯護人主張阻卻違法，自無理由。
　㈦被告程振嘉之辯護人辯稱：被告林國忠的車橫檔在前方、胡
    文仁的車在後面，豈有可能告訴人吳東漢還能有加速逃逸之
    可能。然證人吳東漢已證述其係先行倒車，再從被告林國忠
    所駕駛車輛一旁穿過後駛離等語明確，可見當時有一定行車
    空間可供其駛離，且衡情一般用路人行車駕駛習慣，停等紅
    燈時並不會將車頭緊貼在前方車輛後方，而當時告訴人吳東
    漢後面並無被告林國忠之其餘共犯共同夾擊告訴人吳東漢所
    駕駛車輛之情形，故證人吳東漢上開證述並無違背常理而不
    可採信之處。
　㈧綜上所述，被告林國忠及程振嘉之辯詞並不可採。被告林國
    忠及程振嘉有事實一之犯行，事證明確，應堪認定。　　
二、事實二部分：
　㈠訊據被告林國忠固坦承有借告訴人楊志旋40萬元，惟矢口否
    認有何恐嚇之犯行，辯稱：我和楊志旋都約在慈惠寺談金錢
    的事，我只有推擠他，但我沒恐嚇說不要測試我的底線，我
    不知道他為何會受傷，我沒有恐嚇的意思云云。被告林國忠
    之辯護人辯護意旨略以：告訴人楊志旋之片面指訴及急診診
    斷證明，不足以證明被告林國忠有動手毆打楊志旋並恐嚇「
    不要測試我的底線」，況該言語尚難認有達恐嚇之程度，另
    告訴人楊志旋事隔一年多才提告，顯然告訴人楊志旋內心並
    無心生畏懼等語。
　㈡經查，被告林國忠於105年7月起至106年7月間共借貸40萬元
    予告訴人楊志旋，嗣因告訴人楊志旋無力清償，被告林國忠
    遂於106年7月16日22時許，在宜蘭縣員山鄉賢德路慈惠寺媽
    祖廟前大榕樹下，先恫以「不要測試我的底線」等語，再徒
    手毆打告訴人楊志旋，以此加害身體之話語、行為恐嚇告訴
    人楊志旋，告訴人楊志旋因而心生畏懼之事實，業據證人楊
    志旋於偵查中證述：林國忠有在106年7月16日恐嚇我，該次
    只有林國忠在慈惠寺媽祖廟前大榕樹下恐嚇我，罵我髒話，
    說不要測試他的底線，並且還被他打；（問：你是否因此會
    害怕？）會等語（見108年度他字第370號卷3第51頁背面）
    ，其復於本院審理時證述：我有向林國忠借錢，當天兩人聊
    天不愉快，在那邊推來推去等語（見本院卷2第335至339頁
    ），佐以卷附告訴人楊志旋之仁愛醫院急診病歷記載：「掛
    號時間：106年7月16日23時0分；看診時間：23時07分；主
    訴：剛與朋友吵架爭執，被用拳頭毆打左頭部，現頭暈，以
    腳踢前胸，現欲驗傷」（見警卷第181頁），且被告林國忠
    於警詢亦自承：有好幾次我和楊志旋都約在慈惠寺談金錢的
    事（見警卷第62頁），復於本院審理時供稱：當天有推擠（
    見本院卷2第350頁），可見告訴人楊志旋當時確實遭人毆打
    感到不適而前往急診，故被告林國忠因告訴人楊志旋未依約
    清償，有所不滿，而對告訴人楊志旋恫以「不要測試我的底
    線」等語，再徒手毆打告訴人楊志旋，以此方式恐嚇告訴人
    楊志旋，堪以認定。
　㈢至被告林國忠及其辯護人雖以前詞置辯，然告訴人楊志旋於
    同日即前往急診，如告訴人楊志旋係意欲誣陷被告林國忠而
    前往急診，應無事隔約1年半後始報警之理，告訴人楊志旋
    上開指訴應與事實相符，而可採信。衡情告訴人楊志旋積欠
    被告林國忠債務，被告林國忠對告訴人楊志旋恫以「不要測
    試我的底線」並遭被告林國忠毆打，衡諸常情，被告林國忠
    之恫嚇言語及毆打行為，應已使告訴人楊志旋因而心生畏懼
    ，致生危害於安全無疑。故其辯稱：沒有恐嚇意思，該言語
    未達恐嚇程度云云，並不可採。
　㈣綜上所述，被告林國忠有事實二之恐嚇犯行，事證明確，堪
    以認定。
三、事實三部分：
　㈠訊據被告林國忠、賴俊辰、程振嘉固坦承前往楊銘凱住處催
    討債務，被告李炫德固坦承有於當日被告林國忠、賴俊辰、
    程振嘉及江信德離去後前往楊銘凱住處，惟均矢口否認有何
    恐嚇犯行。被告林國忠辯稱：當天現場沒有人恐嚇，我只有
    說報警最好，警察來了之後，我說是債務糾紛云云；被告賴
    俊辰辯稱：當天沒有人說欠錢還敢報警這些話，我們去到現
    場根本沒有說什麼話，都是林國忠跟楊銘凱的父親講話云云
    ；被告程振嘉辯稱：因為林國忠之前有被楊銘凱打過，他怕
    再被楊銘凱打，叫我們陪他一起去楊銘凱家裡，到了之後，
    林國忠跟楊銘凱父親講話，其他我不知道云云；被告李炫德
    辯稱：被告林國忠來拜託我要我去講一下，我是去關心發生
    什麼事而已云云。
　㈡被告林國忠等人辯護人之辯護意旨：
　1.被告林國忠之辯護人辯護意旨略以：當天警方有到現場，若
    有不法情事，被告等人豈會乖乖等警察到場，且被害人當場
    立即申告即可，何以過了一年多才提出告訴，實有可議之處
    ，且楊茲怡所提出手機錄影對話，並無被告林國忠任何恐嚇
    言語及不法舉措，就賴俊辰所述並非被告林國忠出言，且該
    言語為合法權利之行使，難謂有恐嚇之惡害告知，被告林國
    忠實難預見亦無法阻止賴俊辰會口出此言，又楊有鵬於偵查
    中並未證述「要讓他死」，係其配偶林鸞鳳轉述之加油添醋
    等語。
　2.被告程振嘉之辯護人辯護意旨略以：被告林國忠於106年8月
    至楊有鵬家中涉嫌恐嚇一事，業經臺灣宜蘭地方檢察署檢察
    官不起訴處分，認被告林國忠罪嫌不足，則本案是否仍得起
    訴並經原審法院審判，則有疑義，又依楊茲怡於偵查所述「
    如果在路上遇到楊銘凱，要讓他死」，此段話係於楊有鵬報
    警後，楊茲怡側錄前出現，勾稽證人楊有鵬於107年11月28
    日警詢所述，係楊茲怡拿手機要蒐證，楊有鵬從家裡出來並
    報警後出現，並不相符，另楊有鵬於警詢時稱4人恐嚇，卻
    於原審審理時表示僅有1人說話，均不符合，又依證人楊有
    鵬及楊茲怡於原審審理時證述內容，證人2人所困擾者係被
    告等人大聲說話及日後會再出現等原因，可見被告程振嘉並
    無以「如果在路上遇到楊銘凱，要讓他死」等話語要脅。
　3.被告李炫德之辯護人辯護意旨略以：被告李炫德事前並不知
    情，且依據證人楊銘凱於原審審理時稱：我有打電話問林國
    忠為何去我家鬧，林國忠說我欠錢，又被我打，他不開心，
    可見被告林國忠等人係為索討楊銘凱積欠被告林國忠之債務
    ，林國忠等人口出惡言係因情緒失控而擦槍走火、臨時起意
    所為，與被告李炫德並無關聯，而被告李炫德係因身為被告
    林國忠及楊銘凱之共同友人前往楊銘凱家中斡旋調解，並無
    任何犯意聯絡與行為分擔等語。　
  ㈢經查，被告林國忠、賴俊辰、程振嘉、江信德因楊銘凱積欠
    債務，於前揭時間前往楊銘凱住處，嗣因警方到場後離去；
    被告林國忠於離去後即前往被告李炫德處告知楊有鵬、楊茲
    怡報警一事，被告李炫德再自行前往楊銘凱住處等情，為被
    告林國忠、賴俊辰、程振嘉、李炫德坦承不諱（見原審卷1
    第137、138頁、原審卷2第56至58頁），核與證人即告訴人
    楊有鵬、證人楊茲怡於原審審理時之證述相符（見原審卷1
    第364、366、377頁），並有監視器翻拍畫面可稽（見108年
    度他字第370號卷2第200至202頁），此部分事實堪以先行認
    定。
  ㈣次查，被告林國忠、賴俊辰、程振嘉、江信德於前揭時、地
    ，因楊銘凱不在家中，遂由其中1人對在場之楊銘凱之父楊
    有鵬、楊銘凱之姐楊茲怡恫稱「如果在路上遇到楊銘凱，要
    把他打死」、「要給他難看」等語，以此加害告訴人楊有鵬
    、楊茲怡親屬楊銘凱身體之話語恐嚇告訴人楊有鵬、楊茲怡
    ，告訴人楊有鵬、楊茲怡因而心生畏懼，致生危害於安全，
    楊茲怡因而拿起手機攝影，被告賴俊辰並喝稱「騙人家錢還
    敢錄影，你娘機掰勒，沒告你詐欺啦」、被告林國忠接著喝
    稱「妳在那邊錄影幹嘛？」、被告賴俊辰復喝稱「妳錄怎樣
    ？」之事實，業據證人楊有鵬於108年10月2日偵查中證述：
    他說我欠他的錢還敢報警，他會找我兒子、找我老婆，他們
    都不在，要給他們難看，他們兩個年輕的在那邊說話很大聲
    ，說話很大聲，我聽是說都不要讓他遇到，遇到會讓他難看
    等語，此有原審勘驗筆錄可稽（見原審卷2第52頁），復於1
    09年5月4日原審審理時證述：我於警詢時證述當天當中有人
    說欠錢還敢報警，如果在路上遇到楊銘凱要讓他死、以後會
    天天來，確實有照實講等情明確（見原審卷1第368至369頁
    ），且證人楊茲怡109年1月13日於偵查中亦證述：當天有4
    個人到我家，那次是針對400萬的本票，他們問楊銘凱在不
    在家，我們回不在家，他們用很凶的口氣說欠錢都不用還嗎
    ，問我們到底知不知道楊銘凱在哪裡，我們說不知道，我就
    拿手機起來側錄，裡面有一個矮矮胖胖的人就口氣很兇地跟
    我說你錄什麼錄，他靠近我我很害怕，我就把它關掉，後來
    警察有來，跟他們留一些資料就讓他們走了，因為我後來有
    叫我爸爸報警，他們說我們欠錢還敢報警，如果在路上遇到
    楊銘凱，要讓他死，要把他打死，好像是穿白色衣服對我兇
    的那一個男生講的，我不認識那位男生，我只認識林國忠，
    因為他有去我家收過錢等語（見108年度偵字第5575號卷2第
    67頁），復於109年5月4日原審審理時證述：（問：有無講
    什麼內容，你有無印象？）時間太久，不太記得，他們講話
    很大聲，讓我覺得恐懼；欠錢還敢報警這句話我有印象，剩
    下的我記得不是很清楚，但我有印象當天跟我講話的是今天
    穿黑色衣服的那一位（即被告程振嘉）（問：你說程振嘉讓
    你好害怕，然後你又說他只是講話很衝，他說下次來不是這
    些人來而已，除了這些話之外，當天你還有無聽到揚言要對
    楊銘凱不利的話？）沒有太大的印象，就是遇到他要打他吧
    ；當時除了講這句話的人之外，其他三個人站在旁邊；（問
    ：影片中有一段你跟警方提到對方有跟你說下一次來不是這
    樣而已，有無印象？）有等語明確（見原審卷1第376、378
    、379、381頁），觀諸證人楊有鵬就被告林國忠、賴俊辰、
    程振嘉、江信德至其家中恫嚇「如果在路上遇到楊銘凱，要
    把他打死」、「要給他難看」等語，前後供述一致，且與證
    人楊茲怡上開證述互核相符，故當天被告林國忠、賴俊辰、
    程振嘉及江信德4人中有人向告訴人楊有鵬、楊茲怡恫稱「
    如果在路上遇到楊銘凱，要把他打死」、「要給他難看」等
    語，堪以認定。又當天雖僅由到場之被告林國忠、賴俊辰、
    程振嘉及江信德其中1人為該恐嚇之言語，然其餘在場之3人
    亦均站於一旁，且被告賴俊辰當日有說「騙人家錢還敢錄影
    ，你娘機掰勒，沒告你詐欺啦」，此業據證人楊茲怡於原審
    審理時證述明確（見原審卷1第376頁），並有楊茲怡手機錄
    影之譯文可稽（見108年度偵字第6520號卷第136頁），及參
    諸被告賴俊辰向楊茲怡喝稱「騙人家錢還敢錄影，你娘機掰
    勒，沒告你詐欺啦」後，被告林國忠接著喝稱「妳在那邊錄
    影幹嘛？」、被告賴俊辰復喝稱「妳錄怎樣？」等情益明（
    見楊茲怡手機錄影譯文，108年度偵字第6520號卷第136頁）
    ，並佐以被告賴俊辰於警詢時陳稱：林國忠在現場口氣不是
    很好（見警卷第135頁），被告程振嘉於警詢時亦供述：現
    場是由林國忠指揮，與楊有鵬洽談（見警卷第102頁），足
    認被告林國忠、賴俊辰、程振嘉及江信德當日係為催討債務
    而共同前往，渠等對當日前往現場會為恐嚇行為，已有犯意
    之聯絡及行為分擔，應無疑義。  
　㈤再查，被告李炫德雖未與被告林國忠、賴俊辰、程振嘉及江
    信德共同前往楊銘凱住處，然被告林國忠、賴俊辰、程振嘉
    及江信德於警方到場而離去後，被告林國忠即前往被告李炫
    德住處告知楊有鵬、楊茲怡報警一事，被告李炫德再自行前
    往楊銘凱住處，向楊有鵬恫嚇：其與立委、議員及高官關係
    很好，報警也沒有用之話語恐嚇楊有鵬，楊有鵬因而心生畏
    懼，致生危害於安全，嗣因楊有鵬表示血壓高要前往看診，
    李炫德始行離去之事實，業據證人楊有鵬於警詢時證述：大
    約半小時後換李炫德到我家後方遮雨棚處，他說我現在可以
    馬上報警，說剛剛跟他小弟說他是放高利貸的，並跟我叫囂
    說楊銘凱欠他800萬元，如果他真的要算他3年利息，楊銘凱
    應該要欠他2000萬元，之前李炫德還要楊銘凱、我老婆妹婿
    黃啟藯簽借據做為擔保，不然楊銘凱會被他們打，然後李炫
    德並炫耀他跟立委、議員及高官關係都很好，就是我報警也
    沒有用，然後他就一直不走，有時說話都會很大聲，我很害
    怕他對我怎樣，因我本身有高血壓，我說要去看醫生，他才
    願意離開等語明確（見警卷第205至206頁），復有楊銘凱與
    黃啟藯所簽立之借據影本1紙在卷可稽（見警卷第48頁），
    且被告李炫德於警詢自承：楊銘凱向其借錢，欠其850萬元
    ，只償還140萬元（見警卷第11頁、第13頁），足見證人楊
    有鵬上開證述有所憑據，並非憑空捏造，應可採信。又被告
    李炫德既已自林國忠處知悉楊有鵬因林國忠等前往討債而報
    警，已知悉被告林國忠、賴俊辰、程振嘉及江信德可能有為
    恐嚇或其他違法之行為，且前往索討楊銘凱之債務已造成楊
    銘凱家人之困擾等情，被告林國忠亦已向被告李炫德告知楊
    銘凱並不在家（見原審卷2第56頁），佐以被告程振嘉於警
    詢時供述：離開後到李炫德家中牽車離開，江信德與賴俊辰
    還在李炫德家中，李炫德有任何要辦的事，只會交代林國忠
    ，不會跟我講等語（見警卷第102頁、第104頁），被告李炫
    德仍前往現場與楊有鵬談論楊銘凱之債務，顯見被告李炫德
    係因被告林國忠、賴俊辰、程振嘉及江信德未能順利催討之
    債務而親自出馬，故被告李炫德自始即與被告林國忠、賴俊
    辰、程振嘉及江信德確有犯意聯絡並有分擔行為，足堪認定
    。
　㈥至被告林國忠、賴俊辰、程振嘉及其辯護人雖以前詞置辯。
    然衡情積欠債務者為楊銘凱，被告林國忠等人既然已經得知
    楊銘凱不在家即可離開，何以要先由被告林國忠等4人以大
    陣仗人馬方式先行至楊有鵬家中停留至警方到場後始願意離
    開，接著再由被告李炫德接力親自出馬，顯然就是以恐嚇告
    訴人楊有鵬、被害人楊茲怡方式，對楊銘凱施加壓力，且觀
    諸告訴人楊有鵬更於當日隨即報警，有宜蘭縣政府警察局10
    7年11月18日受理各類案件紀錄表在卷可稽（見警卷第234頁
    ），楊茲怡當場亦拿起手機蒐證，案發後數日告訴人楊有鵬
    隨即提出告訴等舉措，均顯見告訴人楊有鵬、被害人楊茲怡
    因被告林國忠等人之恐嚇行為，已心生畏懼，足見被告林國
    忠等人上開言行構成恐嚇危安之犯行，並無疑義。
　㈦被告程振嘉之辯護人稱：被告林國忠於106年8月至楊有鵬家
    中涉嫌恐嚇一事，業經臺灣宜蘭地方檢察署檢察官不起訴處
    分，認被告林國忠罪嫌不足，則本案是否仍得起訴並經原審
    法院審判，則有疑義云云。然被告林國忠於106年8月間涉犯
    對楊有鵬恐嚇罪嫌，與本件107年11月28日之犯行，犯罪時
    間不同，並非同一案件，檢察官自得分別為不起訴處分與提
    起公訴，原審自得就本件107年11月28日之犯行予以審理，
    被告程振嘉之辯護人就此容有誤會，其辯詞尚難足採。
　㈧被告程振嘉之辯護人另稱：證人楊有鵬與楊茲怡之證述就「
    如果在路上遇到楊銘凱，要讓他死」、報警及側錄之順序，
    證述有所矛盾云云。然證人楊有鵬與楊茲怡上開證述一致陳
    稱被告林國忠等人有恫嚇「如果在路上遇到楊銘凱，要讓他
    死」，其等心生畏懼而報警、側錄等情，至於其順序等其他
    枝微末節事項，並不影響被告林國忠等人確有恐嚇犯行及告
    訴人楊有鵬、被害人楊茲怡因而報警一事，故被告程振嘉之
    辯護人此部分辯詞，亦不可採。　
　㈨被告李炫德之辯護人則稱：本件與被告李炫德無關，並無證
    據證明被告李炫德與其他被告有犯意聯絡與行為分擔云云。
    惟按共同正犯之成立，祇須具有犯意之聯絡，行為之分擔，
    既不問犯罪動機起於何人，亦不必每一階段犯行，均經參與
    ；而共同實施犯罪行為之人，在合同意思範圍以內，各自分
    擔犯罪行為之一部，相互利用他人之行為，以達其犯罪之目
    的者，即應對於全部所發生之結果共同負責。本件若與被告
    李炫德之債權並無關聯，何以被告林國忠於離去後即前往被
    告李炫德處告知告訴人楊有鵬、被害人楊茲怡報警一事，何
    以被告李炫德不避嫌，已知楊銘凱並不在家，隨即於約半小
    時後再去其家中，並恫嚇稱其報警也沒有用等語，足見被告
    李炫德等人顯係在共同恐嚇告訴人楊有鵬、被害人楊茲怡之
    犯意內，各自分擔犯罪行為之一部，相互利用他人之行為，
    以達共同犯罪之目的，彼此間對於上開恐嚇之犯行，有所認
    識，且有行為分擔，依前揭說明，被告李炫德與被告林國忠
    等人間，就事實三所示之犯行，自屬共同正犯。是被告李炫
    德之辯護人稱本件與被告李炫德並無關聯云云，並不可採。
　㈩綜上所述，被告林國忠、賴俊辰、程振嘉、江信德及李炫德
    所為恐嚇之對象雖為告訴人楊有鵬、被害人楊茲怡，而恐嚇
    內容係要對楊銘凱為不利之行為，然因楊銘凱為告訴人楊有
    鵬子、被害人楊茲怡之弟，與告訴人楊有鵬、被害人楊茲怡
    具密切親誼關係，揚言對楊銘凱不利之行為，自屬對告訴人
    楊有鵬、被害人楊茲怡之恐嚇行為，堪以認定。從而，被告
    林國忠、賴俊辰、程振嘉、李炫德有為事實三之恐嚇犯行，
    堪以認定。
四、綜上，被告4人所辯不足採信，本件事證明確，被告4人犯行
    堪予認定，應依法論科。
參、論罪科刑　　
一、被告李炫德、林國忠、賴俊辰、程振嘉行為後，刑法第304
    條第1項、第305條於108年12月25日修正公布，對照修正前
    後條文，顯示修正條文係將刑法施行法第1條之1第2項本文
    規定罰金數額修正提高30倍明文化，以增加法律明確性，以
    使刑法分則各罪罰金數額具內在邏輯一致性，惟於被告所犯
    之罪刑並無影響，尚無有利不利之問題，依前開說明，自應
    逕行適用裁判時之法律，亦即被告應逕行適用修正後即現行
    法刑法規定論處。
二、被告林國忠、程振嘉以車輛橫停於道路上之方式欲將告訴人
    吳東漢所駕駛之車號0000-00號自用小客車攔下，自屬以強
    暴之方式攔阻告訴人吳東漢行使自由駕車通行該道路之權利
    ，且於將車輛橫停於告訴人吳東漢所駕駛之車號0000-00號
    自用小客車前時，即已著手於強制之行為，又告訴人吳東漢
    見狀後倒車，再從一旁穿過後駛離，被告林國忠、程振嘉之
    強制行為並未既遂，是核被告林國忠、程振嘉就事實一所為
    ，係犯刑法第304條第2項、第1項強制未遂罪；核被告林國
    忠就事實二所為，係犯刑法第305條恐嚇罪；核被告林國忠
    、賴俊辰、程振嘉、李炫德就事實三所為，係犯刑法第305
    條恐嚇罪。檢察官起訴書漏未斟酌被告林國忠、程振嘉就事
    實一所為，係以強暴之方式攔阻告訴人吳東漢行使自由駕車
    通行該道路之權利，並非以私行拘禁或以其他非法方法，剝
    奪告訴人吳東漢之行動自由，而認被告林國忠、程振嘉係犯
    刑法第302條第1項剝奪他人行動自由罪，尚有未洽，惟其基
    本事實同一，又本院於審理時就上開事實、罪名已告知被告
    （見本院卷2第332頁），本院自應予審理，並變更其起訴法
    條。
三、被告林國忠、程振嘉就事實一之犯行有犯意之聯絡及行為之
    分擔，皆為共同正犯；被告林國忠、賴俊辰、程振嘉、李炫
    德及江信德就就事實三之犯行有犯意之聯絡及行為之分擔，
    皆為共同正犯。
四、被告林國忠、賴俊辰、程振嘉、李炫德及江信德就事實三之
    犯行係以一行為同時恐嚇告訴人楊有鵬、被害人楊茲怡，係
    以一行為同時觸犯二罪，為想像競合犯，應從一重處斷。
五、被告林國忠所犯前開3罪，被告程振嘉所犯前開2罪，均犯意
    各別，行為互殊，應予分論併罰。
六、刑之減輕加重：
  ㈠被告程振嘉前因槍砲彈藥刀械管制條例案件，經臺灣宜蘭地
    方法院105年度訴字第432號刑事判決判處有期徒刑1年6月，
    併科罰金20,000元確定；復因詐欺案件，經臺灣新竹地方法
    院105年度原訴字第57號刑事判決判處有期徒刑6月，緩刑2
    年確定，嗣該緩刑經臺灣宜蘭地方法院106年度撤緩字第58
    號裁定撤銷；前揭2罪經同院以106年聲字第902號裁定定應
    執行有期徒刑1年8月確定，於107年8月8日假釋出監，所餘
    刑期交付保護管束，至107年10月19日保護管束期滿，惟假
    釋期滿迄今已滿3年，依刑法第78條第3項但書規定，被告程
    振嘉前開假釋已不得撤銷，而被告程振嘉於本院審理時亦陳
    稱其假釋並未撤銷（見本院卷二第356頁），故其於107年10
    月19日保護管束期滿假釋既未經撤銷，視為已執行完畢。被
    告程振嘉於徒刑執行完畢後5年以內，再犯本案事實三所示
    之罪，依刑法第47條第1項規定，符合刑法第47條第1項累犯
    之要件。審酌被告程振嘉上開前科紀錄與本案所為之恐嚇犯
    行，犯罪型態不同，犯罪情節、不法內涵與所涉惡性亦屬有
    別，兩者間顯無延續性或關聯性等節，認無依刑法第47條第
    1項規定加重被告程振嘉本案犯罪法定最低本刑之必要，爰
    不加重被告程振嘉本案犯罪之最低本刑，惟該罪法定最高本
    刑部分，依法仍應加重。
  ㈡被告林國忠、程振嘉就事實一已著手於強制行為之實施，而
    未至強制既遂之結果，為未遂犯，依法減輕其刑。
肆、上訴駁回之理由（被告程振嘉就事實三所示犯行以外之部分
    ）：　
一、原審以被告4人犯行事證明確，予以論罪科刑，並審酌被告
    李炫德、林國忠、賴俊辰、程振嘉未思以理性、合法之方式
    處理債權債務關係，而係以強制、恐嚇之方式催討債務，且
    告訴人楊銘凱積欠之債務，被告李炫德、林國忠、賴俊辰竟
    對非債務人之告訴人楊有鵬、被害人楊茲怡為恐嚇行為，所
    為甚非，對告訴人吳東漢、楊志旋、楊有鵬、被害人楊茲怡
    造成心裡恐懼等危害，並參酌被告李炫德、林國忠、賴俊辰
    、程振嘉之參與程度及分工態樣、各次恐嚇、強制之手段方
    式，其中事實二部分，被告林國忠更以動手毆打之方式進行
    恐嚇，及被告等犯後均矢口否認犯行，犯後態度甚為不佳，
    並考量渠等之素行、被告程振嘉於假釋期間再犯事實一之罪
    、生活狀況、智識程度等一切情狀，分別量處被告林國忠有
    期徒刑4月、5月、4月，應執行有期徒刑10月，被告程振嘉
    有期徒刑3月，李炫德有期徒刑4月，賴俊辰有期徒刑3月，
    暨均諭知易科罰金之折算標準。經核原審認事用法並無違誤
    ，量刑亦屬妥適。
二、被告4人不服原判決提起上訴，其上訴意旨均否認犯罪，然
    其所為辯解均非可採，已如前述，原判決認事用法復無違誤
    之處，是被告4人此部分上訴為無理由。另被告林國忠並指
    摘事實一量刑過重，不符合比例原則云云，然刑事審判旨在
    實現刑罰權之分配的正義，故法院對有罪被告之科刑，應符
    合罪刑相當之原則，使輕重得宜，罰當其罪，以契合社會之
    法律感情，此所以刑法第57條明定科刑時應審酌一切情狀，
    尤應注意該條所列10款事項以為科刑輕重之標準，俾使法院
    就個案之量刑，能斟酌至當。而量刑輕重係屬事實審法院得
    依職權自由裁量之事項，苟已斟酌刑法第57條各款所列情狀
    而未逾越法定刑度，不得遽指為違法（最高法院72年台上字
    第6696號判例意旨參照），原判決係以行為人責任為基礎，
    就刑法第57條各款事項詳為審酌，而為妥適量刑，並無違法
    或不當（已說明如前），被告林國忠認事實一部分量刑過重
    ，並無理由。至被告林國忠於本院審理時雖提出其與楊有鵬
    、楊銘凱、楊志旋及楊茲怡之和解書1紙（見本院卷二第360
    頁），然被告林國忠仍矢口否認犯行，未見其悔意，原審所
    考量之犯後態度等量刑基礎並未有何重大改變，不足為有利
    被告林國忠之認定。綜上所述，被告4人之上訴均無理由，
    應予駁回。
伍、撤銷原判決之理由與量刑（被告程振嘉就事實三所示犯行之
    部分）：
一、原審認被告程振嘉就事實三所示之犯行事證明確，予以論罪
    科刑，固非無見。惟被告程振嘉所為，符合刑法第47條第1
    項累犯之規定，應論以累犯，詳如前述，原判決就此部分未
    論以累犯，尚有未洽。被告程振嘉上訴意旨雖無理由如前，
    然此部分既有該未洽之處，應由本院撤銷原判決關於被告程
    振嘉就事實三所示之部分，另為適法之判決。
二、量刑：　　　　　　　
    關於上開撤銷原判決部分，爰以行為人之責任為基礎，審酌
    被告程振嘉未思以理性、合法之方式處理債權債務關係，而
    係以恐嚇之方式催討債務，且告訴人楊銘凱積欠之債務，竟
    對非債務人之告訴人楊有鵬、被害人楊茲怡為恐嚇行為，所
    為甚非，對告訴人楊有鵬、被害人楊茲怡造成心裡恐懼等危
    害，並參酌被告程振嘉之參與程度及分工態樣、手段方式，
    告訴人楊有鵬雖於本院審理時表示不追究被告程振嘉之犯行
    （見本院卷二第340頁），然被告程振嘉犯後始終矢口否認
    犯行之犯後態度，未見其悔意，並考量其素行、生活狀況、
    智識程度等一切情狀，量處如主文第2項所示之刑，及諭知
    易科罰金之折算標準，並審酌法律之外部性及內部性界限、
    刑罰經濟及恤刑之目的、刑罰邊際效應隨刑期而遞減及行為
    人所生痛苦隨刑期而遞增、行為人復歸社會之可能性、各罪
    間之關係（侵害法益、罪質異同、時空密接及獨立程度）等
    情狀（刑事案件量刑及定執行刑參考要點第22至24點參照）
    ，就該撤銷改判部分與上訴駁回部分關於被告程振嘉所處之
    刑，定其應執行刑如主文第4項所示，並諭知易科罰金之折
    算標準。
陸、被告賴俊辰經本院合法傳喚，無正當之理由不到庭，爰不待
    其陳述，為一造辯論判決。
據上論斷，應依刑事訴訟法第368條、第369條第1項前段、第371
條、第364條、第299條第1項前段，判決如主文。
本案經檢察官黃明正提起公訴，經檢察官黃和村到庭執行職務。
 
中　　華　　民　　國　　111 　年　　1 　　月　　20　　日
                  刑事第十二庭  審判長法　官  陳如玲
                                      法　官  廖建瑜
                                      法　官  魏俊明
以上正本證明與原本無異。
被告不得上訴。
事實一部份，檢察官如不服本判決應於收受本判決後20日內向本
院提出上訴書狀，並應敘述具體理由。若未敘述理由者，應於上
訴期間屆滿後20日內向本院補提理由書狀(均須按他造當事人之
人數附繕本)。
事實二、三部分，不得上訴。
                                      書記官  賴尚君
中　　華　　民　　國　　111 　年　　1 　　月　　20　　日
附錄：本案論罪科刑法條全文
中華民國刑法第304條
以強暴、脅迫使人行無義務之事或妨害人行使權利者，處 3 年
以下有期徒刑、拘役或 9 千元以下罰金。
前項之未遂犯罰之。
　
中華民國刑法第305條
以加害生命、身體、自由、名譽、財產之事恐嚇他人，致生危害
於安全者，處 2 年以下有期徒刑、拘役或 9 千元以下罰金。